臺灣高等法院刑事判決
108年度上訴字第3838號
上  訴  人  
即  被  告  陳金榮  


上列上訴人即被告因違反廢棄物清理法案件，不服臺灣新竹地方
法院108年度訴字第590號，中華民國108年10月15日第一審判決
（起訴案號：臺灣新竹地方檢察署108年度偵字第1061號），提
起上訴，本院判決如下：
    主  文
原判決撤銷。
陳金榮犯廢棄物清理法第四十六條第四款之非法清除廢棄物罪，
處有期徒刑陸月；如易科罰金，以新臺幣壹仟元折算壹日。
    事  實
一、陳金榮未依廢棄物清理法第41條第1項前段規定，向地方主
    管機關或中央主管機關委託之機關申請核發公民營廢棄物清
    除機構許可文件，竟基於違反廢棄物清理法從事廢棄物清除
    之犯意，於民國108年1月10日上午11時前之某時，駕駛其所
    有之車牌號碼000-0000號自用小貨車，在桃園市中壢區普忠
    路上某不詳地點某處，受真實姓名、年籍不詳、綽號「大象
    」之人委託，收集裝載養豬場拆卸後未經再利用機構分類之
    一般事業廢棄物，包括以廢木材、廢木頭為主，其中摻有廢
    保麗龍、廢塑膠、廢水泥袋等營建混合物一車斗後，駕駛該
    自用小貨車運輸上開一般事業廢棄物，於同日上午11時許，
    載運至坐落新竹縣○○鎮○○段00號地號土地（尚未傾倒）而非
    法從事一般事業廢棄物之清除。嗣為民眾發現後報警，經員
    警到場處理而查獲。
二、案經新竹縣政府警察局新埔分局報告臺灣新竹地方檢察署檢
    察官偵查後起訴。
    理  由
一、證據能力部分：本判決以下援引之審判外供述證據以及書證，本案當事人於本院審理時均未爭執其證據能力（本院卷第43至44頁、第68至70頁），而該等證據經本院審酌並無違法取得之情況，認為適宜做為證據，自應有證據能力。
二、認定犯罪事實之證據及理由：訊據被告對於前述非法清除廢
    棄物之犯行，業於原審準備程序及本院準備程序及審理時坦
    承不諱（見原審卷第29、33頁背面，本院卷第42、71頁），
    核與證人即同車之人邱佻達於警詢及偵查、證人即查獲員警
    吳念真於偵查、證人戴明星於警詢及偵查時證述之情節大致
    相符（見108年度偵字第1061號卷，下稱偵卷，第15至17、
    第55頁背面至第56頁、第67頁正背面、第74至76頁、第86頁
    正背面、第91至95頁）；此外，復有新竹縣政府警察局新埔
    分局108年1月10日扣押筆錄、扣押物品目錄表（自用小貨車
    ）、代保管條、扣押物品照片、新竹縣政府環保局108年1月
    10日稽查工作紀錄、新竹縣新埔鎮巨埔段54地號地籍圖謄本
    及空拍圖、車牌號碼AUE-6951號車輛詳細資料報表、現場照
    片共12張、警員吳念真108年1月11日、108年3月21日職務報
    告、錄影光碟（卷末證物袋）、被告指認搬運廢棄木材之處
    所空拍圖照片1張、現場勘察照片8張等資料在卷可參（見偵
    卷第6頁、18至24、25至26、32至33、34頁、46至51、73頁
    、79至83頁），足認被告之任意性自白確與事實相符，堪以
    採信。綜上所述，本案事證明確，被告犯行堪以認定，應依
    法論科。
三、論罪：
（一）按廢棄物清理法第46條第4款之罪，係以「未依第41條第1
      項規定領有廢棄物清除、處理許可文件，從事廢棄物貯存
      、清除、處理，或未依廢棄物清除、處理許可文件內容貯
      存、清除、處理廢棄物」為構成要件。所謂「清除」：指
      ⒈收集、清運：指以人力、清運機具將一般廢棄物自產生
      源運輸至處理場（廠）之行為；⒉轉運：指以清運機具將
      一般廢棄物自產生源運輸至轉運設施或自轉運設施運輸至
      中間處理或最終處置設施之行為；查本案被告未依廢棄物
      清理法第41條第1項規定領有廢棄物清除許可文件，竟將
      廢木材、廢木頭為主，其中摻有廢保麗龍、廢塑膠、廢水
      泥袋等營建混合物，顯非係一般家戶或其他非事業體所產
      生之垃圾、糞尿、動物屍體等物；而遍查全卷，復查無積
      極證據足以證明被告所載運者係有害之事業廢棄物。故上
      開廢棄物應屬一般事業廢棄物，被告以車牌號碼000-0000
      號自用小貨車裝載一車斗後載運至載運至新竹縣○○鎮○○段
      00號地號土地在尚未傾倒之際，即為警查獲，揆諸前揭說
      明，自屬廢棄物之清除行為。核被告所為，係犯廢棄物清
      理法第46條第4款前段之非法清除廢棄物罪。
（二）按犯罪之情狀顯可憫恕，認科以最低刑度仍嫌過重者，得
      酌量減輕其刑，刑法第59條定有明文。其所謂「犯罪之情
      狀」，應就犯罪一切情狀（包括第57條所列舉之10款事項
      ），予以全盤考量，審酌其犯罪有無可憫恕之事由，即有
      無特殊之原因與環境，在客觀上足以引起一般同情，以及
      宣告法定最低度刑，是否猶嫌過重等資為判斷（最高法院
      95年台上字第6157號判決意旨參照）。而廢棄物清理法第
      46條非法清理廢棄物罪之法定刑為1年以上5年以下有期徒
      刑，得併科新臺幣（下同）1,500萬元以下罰金，罪刑甚
      重，然同為非法清理廢棄物之人，其原因動機不一，犯罪
      情節未必盡同，或有大型業者，亦有中、小型業者之分，
      其非法清理廢棄物行為所造成危害社會、破壞生態環境之
      程度自屬有異，法律科處此類犯罪，所設之法定最低本刑
      卻同為「有期徒刑1年」，不可謂不重。於此情形，倘依
      其情狀處以1年以下有期徒刑，即足以懲儆，並可達防衛
      社會之目的者，自非不可依客觀之犯行與主觀之惡性二者
      加以考量其情狀，是否有可憫恕之處，適用刑法第59條之
      規定酌量減輕其刑，期使個案裁判之量刑，能斟酌至當，
      符合比例原則。查據被告自承所載運之上開廢棄物係於10
      8年1月10日上午自桃園市中壢區古早厝及養豬場拆卸後之
      五金廢木材，其中因有大量廢木材，所以運到戴明星指定
      之新竹縣○○鎮○○段00號地號土地以供回收再利用等語（見
      偵卷第55頁背面至第56頁），此核與證人即查獲員警吳念
      真於偵查中證稱：我當時看到車上有木板、房子拆下來的
      天花板、塑膠類等東西等語相符（見偵卷第67頁），另經
      證人戴明星證稱：是我要被告將木頭載到新竹縣○○鎮○○段
      00號地號土地放置，我要用來作為畜牧用的柴燒水，我沒
      有給付被告任何報酬等語明確（見偵卷第74至75、86頁）
      ，且據現場被告所載運之廢棄物載置情形之照片所示（見
      偵卷第47頁下方照片），足堪認被告確實係拆卸木質建物
      後，將拆卸後之大批廢木材、廢木頭等物依證人戴明星之
      指示載運至查獲地點無訛，據此以觀，被告並非有組織、
      大規模地清除廢棄物，未因協助載運廢棄物而獲任何報酬
      ，犯罪情節尚稱輕微，且因未有棄置行為，亦無積極事證
      足認被告所為已對生態環境造成實質侵害，綜觀被告犯罪
      情狀，其犯罪動機及原因尚非至劣，倘就被告非法清除廢
      棄物犯行論以法定最低度刑即有期徒刑1年，導致被告必
      須入監服長期自由刑，勢必中斷其社會活動之參與，亦無
      助於被告之再社會化，是依被告本件犯罪之具體情狀及行
      為背景觀之，確屬情輕法重，客觀上足以引起社會一般人
      之同情，縱宣告法定最低度之刑猶嫌過重，爰依刑法第59
      條之規定酌減其刑。
四、撤銷原判決及量刑之理由：
（一）原審以被告犯罪事證明確，予以論罪科刑，固非無見。惟
      1.按科刑判決旨在實現刑罰權之分配正義，故法院對有罪
      被告之科刑判決，應符合罪刑相當之原則，使輕重得宜，
      罰當其罪，以契合社會之法律感情，此所以刑法第57條明
      定科刑時應審酌一切情狀，尤應注意該條所列10款事項以
      為科刑輕重之標準。查被告以務農為業，且非以清運廢棄
      物為業，而犯後始終坦承犯行，堪認被告確有悔悟之意，
      犯後態度良好，是綜觀被告犯罪情狀，其犯罪動機及原因
      尚非至劣，而廢棄物清理法第46條非法清理廢棄物罪之法
      定刑為1年以上5年以下有期徒刑，得併科1,500萬元以下
      罰金，罪刑嚴悛，然同為非法清理廢棄物之人，其原因動
      機不一，犯罪情節及規模未必盡同，其非法清理廢棄物行
      為所造成危害社會之程度自屬有異，所犯本罪之法定最低
      刑度為1年以上有期徒刑，與其犯罪情節相較，容有情輕
      法重之憾，依被告客觀之犯行與主觀之惡性兩者加以考量
      ，認客觀上足以引起社會上一般人之同情，顯有堪以憫恕
      之處，因而認縱處以法定最低刑度猶嫌過重，爰依刑法第
      59條規定酌量減輕其刑，以使輕重得宜。被告之犯罪情狀
      ，衡情尚有可憫之處，已詳如上述，原判決就被告上開犯
      行未適用刑法第59條規定減輕其刑，應有未合。2.又被告
      用以從事清除廢棄物駕駛之車牌號碼000-0000號自用小貨
      車，雖為被告所有且供犯罪所用之物，惟尚無具體事證可
      佐該小貨車係專供被告載運廢棄物所用，以本案查獲被告
      清除廢棄物之數量非鉅，且本案被告並未獲得任何利益，
      衡之被告所有上開自用小貨車之價值相高，予以沒收或追
      徵，實有過苛之虞，原判決就被告所有上開自用小貨車併
      予沒收，稍有未洽，詳如後述。被告上訴請求減輕其刑，
      為有理由，且原審判決亦有前開可議之處，自屬無可維持
      ，應由本院撤銷改判。
（二）爰審酌被告明知其未具清除廢棄物之專業能力及設備，亦
      未依規定領有許可文件，僅為貪圖一己便利之私，非法從
      事廢棄物清除業務，然犯後始終坦承犯行，業如前述，堪
      認被告犯罪後坦然面對己非，知所悔悟，且有填補損害之
      意，犯後態度尚佳，兼衡被告自陳高工畢業之智識程度，
      目前從事農業，身體狀況因糖尿病導致腳趾截肢，有醫院
      診斷證明在卷可稽（見原審訴卷第47至56頁），尚須扶養
      一名孫子之家庭狀況等一切情狀（見本院卷第42、45、71
      頁），量處如主文第2項所示之刑，併諭知易科罰金之折
      算標準。
五、不為沒收之諭知：至被告用以從事清除廢棄物之上開自用小
    貨車，雖為被告所有且供犯罪所用之物，該自用小貨車於被
    告為本案犯罪之實行有促成、推進或減少阻礙之效果，固係
    被告供本案犯罪所用之物，惟經本院審酌尚無具體事證可佐
    該小貨車係專供被告載運廢棄物所用及本案查獲被告清除廢
    棄物之數量非鉅等犯罪情節，且依卷存事證，被告尚非長期
    、反覆使用該等車輛進行非法收集、運輸之清除廢棄物行為
    ，復無相關證據證明被告有因本案犯行而有犯罪所得之情形
    ，衡諸上開自用小貨車之價值與被告本案犯行之所得相差懸
    殊，倘予宣告沒收或追徵容有過苛之虞，爰依刑法第38條之
    2第2項規定不予宣告沒收。
據上論斷，應依刑事訴訟法第369條第1項前段、第364條、299條
第1項前段、廢棄物清理法第46條第4款，刑法第11條前段、第59
條、第41條第1項前段，判決如主文。
本案經臺灣新竹地方檢察署檢察官陳郁仁提起公訴，臺灣高等檢
察署檢察官羅建勛到庭執行職務。
中    華    民    國    109   年    1     月    9     日
                  刑事第三庭    審判長法  官  張惠立
                                      法  官  張江澤
                                      法  官  劉兆菊
以上正本證明與原本無異。
如不服本判決，應於收受送達後10日內向本院提出上訴書狀，其
未敘述上訴之理由者並得於提起上訴後10日內向本院補提理由書
（均須按他造當事人之人數附繕本）「切勿逕送上級法院」。
                                      書記官  陳佳微
中    華    民    國    109   年    1     月    9     日
附錄：本案論罪科刑法條全文
廢棄物清理法第46條
有下列情形之一者，處一年以上五年以下有期徒刑，得併科新臺
幣一千五百萬元以下罰金：
一、任意棄置有害事業廢棄物。
二、事業負責人或相關人員未依本法規定之方式貯存、清除、處
    理或再利用廢棄物，致污染環境。
三、未經主管機關許可，提供土地回填、堆置廢棄物。
四、未依第四十一條第一項規定領有廢棄物清除、處理許可文件
    ，從事廢棄物貯存、清除、處理，或未依廢棄物清除、處理
    許可文件內容貯存、清除、處理廢棄物。
五、執行機關之人員委託未取得許可文件之業者，清除、處理一
    般廢棄物者；或明知受託人非法清除、處理而仍委託。
六、公民營廢棄物處理機構負責人或相關人員、或執行機關之人
    員未處理廢棄物，開具虛偽證明。